【裁判字號】    97,台上,89
【裁判日期】    970110
【裁判案由】    殺人未遂等罪
【裁判全文】
最高法院刑事判決                九十七年度台上字第八九號
上  訴  人  台灣高等法院檢察署檢察官
上  訴  人
即  被  告  甲○○
選任辯護人  呂翊丞律師
被      告  乙○○
上列上訴人等因被告等殺人未遂等罪案件，不服台灣高等法院中
華民國九十六年九月五日第二審更審判決（九十六年度上更(一)字
第二五九號，起訴案號：台灣新竹地方法院檢察署九十四年度偵
字第一０九一、一二七三、一四四三、二五一九號），提起上訴
，本院判決如下：
    主  文
原判決撤銷，發回台灣高等法院。
    理  由
本件原判決維持第一審論上訴人即被告甲○○以殺人未遂罪，處
有期徒刑陸年捌月；被告乙○○以未經許可，持有手槍罪，處有
期徒刑年貳月，併科罰金新台幣（下同）拾萬元，罰金如易服
勞役，以銀元佰元即玖佰元折算壹日，並為相關從刑之宣告。
又以甲○○被訴涉犯槍砲彈藥刀械管制條例第七條第三項之意圖
供他人犯罪之用，而出借手槍罪嫌，及乙○○被訴涉犯刑法第三
十條第一項、第二百七十一條第二項、第一項之幫助殺人未遂罪
嫌部分，不能證明犯罪，惟因與前揭論罪部分，有裁判上一罪關
係，爰不另為無罪諭知部分之判決，乃駁回檢察官及被告各該部
分在第二審之上訴（甲○○未經許可持有手槍部分，已經原審法
院前審判處罪刑確定），固非無見。
惟查(一)、刑法部分條文於民國九十四年一月七日修正、同年二月
二日公布，並自九十五年七月一日施行，其中第四十二條關於罰
金易服勞役之折算標準，已從「易服勞役以一元以上三元以下，
折算一日。但勞役期限不得逾六個月」（第二項）；「罰金總額
折算逾六個月之日數者，以罰金總額與六個月之日數比例折算」
（第三項）。修正為「易服勞役以新台幣一千元、二千元或三千
元折算一日。但勞役期限不得逾一年」（第三項）；「罰金總額
折算逾一年之日數者，以罰金總額與一年之日數比例折算」（第
五項前段）。另外第五十五條之牽連犯規定，業予刪除。原審於
九十六年九月五日為裁判時，上開修正條文已經施行，但原判決
關於乙○○併科罰金易服勞役之折算標準、牽連犯部分，並未為
新舊法之比較適用，即逕行適用行為時法予以判決，尚有違誤。
(二)、原判決固以乙○○九十四年一月十七日在龍威榤住處係聽到
槍響後，始持槍限制在場人士之行動，應係避免在場人士因聽到
槍聲而引起更大之騷動，因認尚難以乙○○有持扣案SMITH& WES
SON 廠制式手槍指向在場人士之情節，即遽予推論其對於甲○○
殺人之犯罪意思有所認識並施以助力等由，而為乙○○有利之認
定。然於有罪理由欄部分，又說明乙○○持SMITH&WESSON廠制式
手槍，在進入龍威榤住處後，「即」指向證人莊夢萍及傅瓊媛，
喝令其等不准亂動之情節，事證明確等旨（見原判決第十四、九
、十頁，理由參之一、伍之三之(二)）。其對於犯罪重要情節之論
述，已有前後矛盾之違誤。再卷查證人傅瓊媛於第一審證稱：「
（問你在警察局說看到其中一名男子（按指甲○○）進來就朝彭
昭智開槍，另一名男子（按指乙○○）持槍叫你和莊夢萍不要動
，是否正確？是否個子比較高的人有拿槍？）是，個子比較高的
人拿槍叫我跟莊夢萍不要動。槍枝是什麼顏色的我不知道」（見
第一審卷第一三五頁）；證人莊夢萍於警局指稱：「……突然就
有三名男子，一名在外控制龍威榤的女友鍾麗娟，另外二名（按
指甲○○、乙○○）就分持一把手槍（一把為黑色，一把為銀色
）衝進龍威榤家中，當時我跟彭昭智及傅瓊媛坐在客廳，我男朋
友見狀就起身往廚房跑，其中一名（按指乙○○）持銀色槍的歹
徒用槍對著我跟傅瓊媛……」（見偵字第一二七三號卷第四十九
頁）等情，似指乙○○與甲○○分持手槍衝進龍某住處後，甲○
○即朝被害人彭昭智開槍，而乙○○則持槍對著傅瓊媛、莊夢萍
要其等不要動。事實果如此，能否謂乙○○對甲○○殺人之犯意
尚無認識？且證人即目睹甲○○與被害人彭昭智因賭博發生爭執
之仲民科技有限公司實際負責人羅晟峻於警詢陳稱：甲○○在與
被害人發生爭執後，當天（指九十四年一月十六日，被害人被槍
擊係翌日）帶同其他姓名、年籍不詳之男子，回到仲民科技有限
公司，追問被害人之下落，當時乙○○、鄧兆甫等人在場，甲○
○並從身上拿出一支黑色手槍（按係指扣案之GLOCK 廠制式手槍
）作拉槍機的動作等語（見偵字第一二七三號偵查卷第六十七頁
）；原判決理由又引用證人鄧兆甫於警詢所證，敘明乙○○於同
年一月十六日晚上，曾陪同甲○○至仲民科技有限公司，尋找被
害人、案外人龍威榤理論，席間乙○○亦曾取出槍枝（槍枝未扣
案，無從鑑定其有無殺傷力）作拉槍機之動作等情（見原判決第
十頁，理由參之三之３；筆錄見同上偵查卷第二十四頁）。倘若
無訛，乙○○既曾前後二次持槍，第一次並有取槍作拉槍機之動
作，則能否謂其與甲○○間無殺人之犯意聯絡，或行為分擔？原
判決對於上揭不利於乙○○之證據未予審酌，亦有理由不備之違
法。(三)、審理事實之法院，就對被告之利益有重大關係，在客觀
上認為應行調查之證據，應依法詳加調查，然後基於調查所得之
心證，以為判斷之基礎。如事實尚非明確，而有應調查之證據未
予調查，為被告不利認定者，即有應於審判期日調查之證據未予
調查之違法。甲○○否認有殺人之故意，辯稱：伊一進門，被害
人彭昭智看到伊起身要跑，伊就拿著GLOCK 手槍指著被害人彭昭
智叫他不要跑，有拉槍機，但當時沒有想到有連發的問題，手就
碰到扳機，槍機一放，子彈就跑出去云云。第一審及原審固曾就
甲○○有無誤觸而擊發手槍之可能，分別送請中央警察大學及內
政部警政署刑事警察局（刑事局）鑑定。惟甲○○認本件仍有不
明之處：１、扣案之GLOCK 制式手槍，當拉槍枝滑套時，扳機是
否稍微自動向後？２當拉槍枝滑套同時尚未放開時，此時扣扳機
而導致擊發子彈的力量為何？３刑事局九十五年五月九日刑鑑字
第０九五００六一八六一號函所稱「……經送鑑槍枝設置為全自
動射擊方式，以手指扣住扳機，再將滑套往後拉動並釋放後，如
子彈已上膛，即可擊發子彈……」，此情形之手指扣住扳機，是
否為拉滑套時之人體自然反應動作？以及所需力量為何？並於原
審請求再送刑事局鑑定（見原審更審卷第七十六、七十七頁），
原審就此並未予以調查，亦未說明其無調查必要之理由，自有職
權調查未盡及理由不備之違法。(四)、原判決於犯罪事實認定「乙
○○見狀，恐彭昭智友人反擊，乃基於妨害自由之犯意，立於一
旁持上開自甲○○處所收受之SMITH&WESSON廠制式手槍指向莊夢
萍及傅瓊媛，喝令其等不准亂動，以保護甲○○免於遭彭昭智或
其餘在場人反擊，並以此強暴方法妨害在場之莊夢萍、傅瓊媛自
由離去之權利」等情，並認乙○○除持槍外，尚應構成刑法第三
百零四條（原判決漏載第一項）強制罪（見原判決事實七、理由
肆）。然乙○○一行為妨害二人行使權利，是否應依刑法第五十
五條一行為而觸犯數罪名之規定，從一重處斷？並未加以說明，
尚有不適用法則之違法。又甲○○於原審提出和解書（見原審更
審卷第一二六頁），主張其已全部付清和解金額二百萬元等情。
原判決未予審酌，即維持第一審判決所載，認甲○○僅賠償部分
和解金額云云（見原判決第十二頁），亦欠周全。(五)、量刑固屬
法院自由裁量之職權，然仍應受比例原則等法則之拘束，並非可
恣意為之，致礙及公平正義之維護，必須兼顧一般預防之普遍適
應性與具體個案特別預防之妥當性，始稱相當。而刑法第五十九
條之酌量減輕其刑，必於犯罪之情狀，在客觀上足以引起一般同
情，認為即予宣告法定低度刑期，猶嫌過重者，始有其適用。卷
查乙○○是否有上揭所述，前後二次受甲○○之邀，前往被害人
處，並均持有手槍之情節？仍有疑義，已如前敘。如屬肯定，得
否遽認該被告係「一時思慮不周」？又其犯罪情節在客觀上如何
足以引起一般人之同情？亦尚待釐清。原判決未予究明，逕維持
第一審判決以「被告乙○○年滿十八歲以後，即無任何犯罪紀錄
等情，亦有台灣高等法院前案紀錄表及台灣新竹地方法院檢察署
刑案資料查註紀錄表等存查，堪認其尚有自我約束之能力，本案
因受被告甲○○之邀約，一時思慮不周而觸犯重典，其持有手槍
之時間甚為短暫，犯罪之情狀，尚堪憫恕，雖宣告法定刑最低度
刑猶嫌過重，爰依刑法第五十九條之規定減輕其刑」為由（見原
判決第十二頁），遽為乙○○減輕其刑之依據，併有判決適用法
則不當之違法。以上或係上訴意旨所指摘，或為本院得依職權調
查之事項，應認原判決仍有撤銷發回更審之原因。至原判決其他
不另諭知無罪部分，基於審判不可分之原則，併予發回。
據上論結，應依刑事訴訟法第三百九十七條、第四百零一條，判
決如主文。
中    華    民    國  九十七  年    一    月    十    日
                      最高法院刑事第十二庭
                          審判長法官  邵  燕  玲
                                法官  李  伯  道
                                法官  孫  增  同
                                法官  吳      燦
                                法官  李  英  勇
      本件正本證明與原本無異
                                      書  記  官
中    華    民    國  九十七  年    一    月   十八   日
                                                      Ｑ


司法院資訊處製作；財團法人民間司法改革基金會備份。
